臺灣士林地方法院交通事件裁定　　　 100年度交聲字第1107號
原處分機關　臺北市交通事件裁決所
異　議　人
即受處分人　蘇慶堂
上列異議人即受處分人因違反道路交通管理處罰條例案件，對於
臺北市交通事件裁決所民國100 年11月8 日所為之處分（北市裁
催字第裁22-AEY337258號裁決），聲明異議，本院裁定如下：
    主    文
原處分撤銷。
蘇慶堂汽車駕駛人，駕駛汽車經測試檢定酒精濃度超過規定標準
，吊扣駕駛執照壹年。
    理    由
一、按汽車駕駛人飲用酒類後其吐氣所含酒精濃度超過每公升0.
    25毫克以上或血液中酒精濃度超過百分之0.05以上者，不得
    駕車，道路交通安全規則第114 條第2 款定有明文；又汽車
    駕駛人，駕駛汽車經測試檢定酒精濃度超過規定標準者，處
    新臺幣15,000元以上60,000元以下罰鍰，並當場移置保管車
    輛及吊扣駕駛執照1 年；汽車駕駛人有第35條第1 項規定之
    情形者，應接受道路交通安全講習，道路交通管理處罰條例
    第35條第1 項第1 款、第24條第1 項第2 款分別定有明文。
二、原處分意旨略以：異議人即受處分人蘇慶堂於民國99年3 月
    20日21時33分許，騎乘車號EDB-381 號輕型機車（下稱系爭
    機車），行經臺北市大同區○○○路與塔城街口，經員警對
    其進行呼氣酒精濃度測試，測得其呼氣酒精濃度測試值達0.
    64MG/L，已逾規定不得駕駛車輛之濃度標準，經警掣單舉發
    違規，爰依道路交通管理處罰條例第35條第1 項第1 款、同
    條例第24條第1 項第2 款（原處分漏列此規定）、違反道路
    交通管理事件統一裁罰基準及處理細則等規定，處罰鍰新臺
    幣（下同）4 萬5000元，吊扣駕駛執照12個月，並應參加道
    安講習等語。
三、異議意旨略以：伊因前開酒後駕車，經臺灣士林地方法院檢
    察署檢察官為緩起訴處分，緩起訴期間為1 年，命伊向檢察
    官指定之政府機關、政府機構、行政法人、社區或其他符合
    公益目的之機構或團體提供40小時義務勞務，並完成檢察官
    指定之「預防再犯暨保護被害人法治教育系列課程」2 小時
    ，伊均已履行完畢，原處分仍裁處罰鍰4 萬5000元、參加道
    路交通安全講習，殊非適法，請求免除罰款等語。
四、經查，受處分人於上開時地，酒後騎乘系爭機車，為警測得
    其呼氣酒精濃度為每公升0.64毫克，經舉發酒後駕車違規，
    嗣由臺灣士林地方法院檢察署檢察官於99年4 月20日以99年
    度偵字第5176號為緩起訴處分，緩起訴期間為1 年，並命受
    處分人於緩起訴處分確定後8 個月內向指定之政府機關、政
    府機構、行政法人、社區或其他符合公益目的之機構或團體
    提供40小時義務勞務，並完成檢察官指定之「預防再犯暨保
    護被害人法治教育系列課程」2 小時，100 年5 月18日確定
    在案，受處分人業依上開緩起訴之附記事項履行完畢，緩起
    訴期間屆滿未經撤銷，有臺灣士林地方法院檢察署檢察官緩
    起訴處分書、臺灣高等法院被告前案紀錄表在卷可佐（本院
    卷第10至11頁、第14至15頁），受處分人並於刑事偵查程序
    直承有前開酒後駕駛之違規行為等語（本院卷第10頁）；原
    處分機關復於100 年11月8 日依道路交通管理處罰條例第35
    條第1 項第1 款、同條例第24條第1 項第2 款（原處分漏列
    此規定），違反道路交通管理事件統一裁罰基準及處理細則
    ，及違反道路交通管理事件統一裁罰基準表等規定，裁處受
    處分人罰鍰45,000元、吊扣駕駛執照12個月、施以道安講習
    ，有原處分裁決書在卷可稽（本院卷第8 頁），上開事實堪
    以認定。
五、按行政罰法第26條規定：「一行為同時觸犯刑事法律及違反
    行政法上義務規定者，依刑事法律處罰之。但其行為應處以
    其他種類行政罰或得沒入之物而未經法院宣告沒收者，亦得
    裁處之。前項行為如經不起訴處分或為無罪、免訴、不受理
    、不付審理之裁判確定者，得依違反行政法上義務規定裁處
    之」。此即所謂一事不二罰原則。探究其立法目的，無非以
    一行為同時觸犯刑事法律及違反行政法上義務規定時，由於
    刑罰與行政罰同屬不法行為之制裁，而刑罰之懲罰作用較強
    ，依刑事法律處罰即足資警惕，實無一事二罰再處行政罰之
    必要。至其行為應處以「其他種類」行政罰者，為維護公共
    秩序及貫徹行政目的，行政機關固得併予裁處，仍應以與已
    受處分不同種類之處罰為限，始無違一事不二罰原則。復按
    檢察官依刑事訴訟法第253 條之2 第2 項規定為緩起訴處分
    ，課以被告金錢給付、勞務提供及處遇措施者，此等處分名
    義上雖非刑罰，仍是一種特殊之處遇措施，性質上已係實質
    制裁，造成被告財產減少、自由及人性尊嚴限制或義務增加
    等權利上不利之影響，是此類「特殊之處遇措施」性質上當
    屬干預人民自由之處分，實與刑事制裁無異，應可實質該當
    行政罰法第26條第1 項所指「依刑事法律」之處罰。至道路
    交通管理處罰條例第35條第8 項雖定有汽車駕駛人經裁判確
    定，而處以罰金低於該條例第92條所訂最低罰鍰基準規定，
    應依該條例裁決繳納不足最低罰鍰部分之規定。惟檢察官以
    緩起訴命被告向指定之公益團體提供義務勞務，並非命給付
    金錢，無比較基準，且與道路交通管理處罰條例第35條第8
    項經裁判確定處以罰金性質迥異，並無所謂差額可言，自無
    適用該條例之可能。是「酒精濃度超過規定標準」之違規行
    為，既已依行政罰法第26條第1 項前段規定受有刑事處罰，
    復無行政罰法第26條第2 項規定所揭示「經不起訴處分或為
    無罪、免訴、不受理、不付審理之裁判確定者」此類未課予
    行為人實質上不利益負擔之情形，原處分機關應無再對違規
    行為人課予「罰鍰」之餘地（臺灣高等法院暨所屬法院98年
    法律座談會刑事類提案第37號審查意見參照）。
六、再按行政罰法第26條第1 項前段採刑事優先原則，而檢察官
    依刑事訴訟法第253 條之2 第1 項第8 款預防再犯所為之必
    要處分，乃係依刑事法律處罰，具有優先性。如其處罰內容
    ，與同條項但書之其他種類行政罰相同，如謂可再課處行政
    罰，自與「一行為不二罰」之原則有悖。檢察官依刑事訴訟
    法第253 條之2 第1 項第8 款之規定為緩起訴處分，得命被
    告於一定期間內遵守或履行預防再犯所為之必要命令。是檢
    察官於酒後駕車之公共危險案件之緩起訴處分，同時命受處
    人施以酒駕法治教育課程，是項處分，雖非刑罰，但對被告
    而言，仍有自由受限影響，性質上仍具實質制裁效果。揆諸
    道路交通管理處罰條例第35條及第24條第1 項第2 款所規定
    之裁處，含有罰鍰、吊扣駕照及施以道路交通安全講習之處
    分，三者屬行政罰法之裁罰，含有對過去違反義務行為處罰
    之典型秩序罰，及對預防將來再犯危險之剝奪或消滅資格、
    權利之不利處分及警告性處分；其中施以道安講習部分乃為
    預防將來再犯危險之處分，與檢察官依刑事訴訟法第253 條
    之2 第1 項第8 款規定為預防再犯之必要命令，目的相同。
    是緩起訴之被告已依檢察官緩起訴處分，接受酒駕法治教育
    課程，可認於履行檢察官為緩起訴處分命令所課予之負擔後
    ，已達預防再犯目的。又刑事法律處罰，應優先適用，故在
    處罰目的及方式相同時，若依刑事法律處罰，即足資警惕，
    自亦不應再受同種類之行政罰之制裁。準此，從行政罰法第
    26條規定立法意旨為有利於行為人之解釋，及基於保障人民
    基本權之考量，當認應受行政處罰之行為，就施以道安講習
    部分，同一事實如經緩起訴處分確定者，亦有一行為不二罰
    原則之適用。本件既經檢察官命受處分人施以酒駕法治教育
    課程，無論係檢察官所安排之法治教育講習，或由交通主管
    機關主辦之道路安全講習，雖主辦機關不同，講習內容或有
    部分差異，但難分軒輊，其實質目的則無不同，依侵害最小
    原則，應無再重複實施交通講習之必要。
七、查受處分人同一酒後駕車之行為，既業依臺灣士林地方法院
    檢察署檢察官99年度偵字第5176號緩起訴處分，向檢察官指
    定之政府機關、政府機構、行政法人、社區或其他符合公益
    目的之機構或團體提供40小時義務勞務，並完成2 小時酒駕
    法治教育課程，均已履行完畢，原處分仍予裁處罰鍰及施以
    道安講習，難認妥適，至原處分機關裁處吊扣受處分人駕駛
    執照12個月部分，係屬其他種類行政罰，且兼具維護公共秩
    序之作用，於法並無不合。前開罰鍰、施以道安講習與吊扣
    駕照部分係屬一個處分，無從分離，爰將原處分撤銷，並裁
    定如主文第2 項所示。
據上論斷，依道路交通事件處理辦法第19條前段，裁定如主文。
中    華    民    國   100    年    12    月    13    日
                    交通法庭法  官  王沛雷
以上正本證明與原本無異
如不服本裁定應於送達後5日內向本院提出抗告狀
                            書記官  林志忠
中    華    民    國   100    年    12    月    14    日